【裁判字號】    98,訴,2368
【裁判日期】    990311
【裁判案由】    勞保
【裁判全文】
臺北高等行政法院判決
                                      98年度訴字第2368號
                                     99年2月25日辯論終結
原      告  甲○○
被      告  勞工保險局
代  表  人  乙○○（總經理）
訴訟代理人  戊○○
            丁○○
            己○○
上列當事人間勞保事件，原告不服行政院勞工委員會中華民國98
年10月6 日勞訴字第0980017672號訴願決定，提起行政訴訟，本
院判決如下：
    主  文
原告之訴駁回。
訴訟費用由原告負擔。
    事實及理由
一、事實概要：原告甲○○為華資粧業股份有限公司（下稱華資
    粧業公司）被保險人，於民國98年2 月28日退職，並於98年
    3 月11日（被告受理日期）檢據向被告申請一次請領老年給
    付。案經被告審查，原告保險年資滿29年又9 個月，按其退
    職當月起前3 年之平均月投保薪資新臺幣（下同）43,689元
    ，以98年3 月25日第000000000000號核定通知書核定發給44
    .5個月老年給付計1,944,161 元（下稱原處分）。原告不服
    ，以公司人員傳達錯誤，其真意係請領老年年金給付為由，
    向原審定機關勞工保險監理委員會（下稱監理會）申請審議
    ，經監理會以98年6 月16日98保監審字第1597號審定書審定
    申請審議駁回。原告仍不服，提起訴願經決定駁回，遂提起
    本件行政訴訟。
二、本件原告主張：
（一）勞工保險乃立法機關本於憲法保護勞工、實施社會保險之
      基本國策所建立之社會福利制度，旨在保障勞工生活安定
      、促進社會安全。被告本於有瑕疵之文件作成錯誤之行政
      處分，影響原告晚年生活甚鉅：
   1、因一般人並不了解勞工退休制度，且因公司職員之流動性
      ，專業度不穩定，錯誤疏漏在所難免，政府應更積極給予
      人民了解政府照顧勞工美意，在手續上應更寬鬆而不應拘
      泥於法條，尤其新、舊制度規定對勞工權益有所差異，審
      核人員不可能不知，被告應有告知之義務，被告未能告知
      原告應有之權益，顯有不作為之情形。
   2、本案係由於華資粧業公司職員意思傳達錯誤，嚴重影響原
      告請領老年年金之權益，依民法第88、89條之規定，原告
      得撤銷非本人之意思表示。
   3、本案若係由原告已簽選一次給付後，因被告已核付，則不
      得再更改，惟因該申請表並非原告本人之意思，純係因公
      司職員作業錯誤，非原告之本意，故原告依法應得撤銷。
（二）被告違反行政程序法第9 條對於當事人情形有利不利應一
      律注意之規定，一再以原告領取老年一次給付之手續完備
      、意思表示完整為由，否准原告所求，如此不斟酌對當事
      人有利之證據，違反行政程序法之禁止恣意原則。
（三）對於勞工保險條例第58條選項之意思表示，與原告之本意
      不同，被告卻未調查事實，未重視原告提出之證據，明知
      華資粧業公司承辦人作業疏失造成之錯誤，一再指稱書面
      完備，不聽相關人員意見，漠視公司作業錯誤之更正申請
      ，顯然被告未盡調查，違反行政程序法第37至40條及第43
      條之規定。
（四）釋字第420 號解釋謂，政府對人民課稅不在外觀形式上之
      要件，而在實質事實內容課稅，被告在審議有關勞保申請
      項目時，對事實之認定，不但應有專業，更應注重實質之
      審查，如醫藥給付，除須審查單據必須合法外，更須調查
      該單據與被保險人之關係，不能僅看外表形式要件。對於
      勞工退休給付亦同，被告負有實質審查被保險人意願之義
      務，尤其在新制剛實施之時，審查人員亦應更有所作為。
      被告人員為專業人員，審理原告之退休案時，對原告有利
      之情形未加注意，此種不作為之行為，所作出之處分影響
      弱勢勞工之晚年生活甚鉅，應屬不當之處分。
（五）勞工保險條例第58條規定，年滿60歲有保險年資者，得依
      該條規定請領老年給付，此係政府之德政，惟若非由被保
      險人之真意選出之項目，則有失政府照顧勞工之美意，原
      告在選擇權範圍內更正並未違法。被告一再引用勞工保險
      條例第58條之規定，而不面對提出申請係屬一有瑕疵之意
      思表示之事實，並主張不得變更，相較於公教人員退休規
      定更為嚴苛，領月退俸之軍公教及公營事業機關人員，在
      某些情況下，仍可申請改領一次退休給與，為何弱勢之勞
      工則不可更改？此一不當之差別待遇，顯有違平等原則。
（六）原告並聲明：
   1、訴願決定、爭議審定及原處分均撤銷。
   2、被告應依勞工保險條例第58條第1 項作成准予給付原告老
      年年金之處分。
   3、訴訟費用由被告負擔。
三、被告則以：
（一）勞工保險條例第58條第1 項、第2 項規定：「年滿60歲有
      保險年資者，得依下列規定請領老年給付：一、保險年資
      合計滿15年者，請領老年年金給付。二、保險年資合計未
      滿15年者，請領老年一次金給付。本條例中華民國97年7
      月17日修正之條文施行前有保險年資者，於符合下列規定
      之一時，除依前項規定請領老年給付外，亦得選擇一次請
      領老年給付，經保險人核付後，不得變更。一、參加保險
      之年資合計滿1 年，年滿60歲退職。二、參加保險之年資
      合計滿15年，年滿55歲退職。三、在同一投保單位參加保
      險之年資合計滿25年退職者。…… 」。
（二）本案原告於98年2 月28日離職退保，經由所屬單位華資粧
      業公司於98年3 月11日提出申請老年一次給付，案經被告
      審查，原告係37年9 月28日生，自68年6 月19日斷續加保
      至98年2 月28日退保止，年滿60歲，老年保險年資合計29
      年又254 日，已符合勞工保險條例第58條第2 項第1 款規
      定，得一次請領老年給付。所請老年給付，被告乃按原告
      退職當月起前3 年之平均月投保薪資43,689元，於98年3
      月25日核付44.5個月，計1,944,161 元。華資粧業公司不
      服被告之核定，向監理會申請審議，主張撤銷原申請，改
      為請領年金給付，經監理會於98年6 月16日以98保監審字
      第1597號審定書審定，申請審議駁回。原告不服該審定，
      遂向行政院勞工委員會（下稱勞委會）提起訴願，經勞委
      會於98年10月6 日以勞訴字第0980017672號決定書決定駁
      回。
（三）經查，原告於98年2 月28日離職退保，經由所屬單位華資
      粧業公司於98年3 月10日為其提出申請老年給付，案經被
      告審查，據所送老年給付申請書「申請給付項目」欄勾選
      為第3 項一次給付（老年一次金給付或一次請老年年給付
      ），有原告蓋章確定並經該單位證明確認屬實，是原告領
      取老年一次給付之手續完備、意思表示明確，被告爰依規
      定於98年3 月25日核付1,944,161 元，並於98年3 月28日
      匯入其指定之金融機構帳戶在案。依上開規定，原告既已
      選擇請領「一次請領老年給付」，並經被告核付後不得再
      變更，此項規定，勞工保險老年給付申請書內亦已闡明，
      被告之核定並無不合。至原告所稱軍公教人員可申請改為
      一次退休，而勞保不可，顯有差別待遇，有違憲法第7 條
      平等原則一節，因公、勞保所依據之法令、保險對象及體
      制均迥異，故不得援引比照辦理。
（四）被告並聲明：
   1、駁回原告之訴。
   2、訴訟費用由原告負擔。
四、按「年滿60歲有保險年資者，得依下列規定請領老年給付：
    一、保險年資合計滿15年者，請領老年年金給付。二、保險
    年資合計未滿15年者，請領老年一次金給付。本條例中華民
    國97年7 月17日修正之條文施行前有保險年資者，於符合下
    列規定之一時，除依前項規定請領老年給付外，亦得選擇一
    次請領老年給付，經保險人核付後，不得變更：一、參加保
    險之年資合計滿1 年，年滿60歲或女性被保險人年滿55歲退
    職者。二、參加保險之年資合計滿15年，年滿55歲退職。三
    、在同一投保單位參加保險之年資合計滿25年退職者。……
    。」勞工保險條例第58條第1 項、第2 項定有明文。
五、經查，原告為華資粧業公司被保險人，於98年2 月28日退職
    ，並於98年3 月11日（被告受理日期）向被告申請一次請領
    老年給付等情，有老年給付申請書附卷可稽，且本件原告保
    險年資29年又9 個月，其退職當月起前3 年之平均月投保薪
    資為43,689元之事實，亦為兩造所不爭執，故此部分之事實
    應堪認定。
六、被告以原告於老年給付申請書上申請給付項目欄勾選「一次
    給付（老年一次金或一次請領老年給付）」，故以原處分核
    付原告1,944,161 元老年給付，原告不服，以前開申請給付
    項目勾選錯誤為由，請求被告撤銷更正，是本件之爭點乃在
    原告本件申請，是否有表示錯誤或傳達錯誤情事？得否撤銷
    ？被告依原告申請書為前開老年給付之核定，是否違法？經
    查：
（一）被告受理原告老年給付申請，其上申請給付項目欄勾選「
      一次給付（老年一次金或一次請領老年給付）」等情，有
      該申請書可憑，本件原告保險年資29年又9 個月，且退職
      時已年滿60歲，故同時符合勞工保險條例第58條第1 項、
      第2 項得請領老年年金給付及一次請領老年給付之規定，
      原告依法得選擇其一請領，原告申請書既明確勾選「一次
      給付（老年一次金或一次請領老年給付）」，則被告依其
      選擇而為核付，於法自無不合。原告雖稱請領老年年金較
      為優惠，被告應於原告審查時，再向原告詢問確認云云，
      惟查請領老年年金及一次請領老年給付之選擇，本隨申請
      人未來規劃或個人需求而異，且請領老年年金尚涉及申請
      人生存期間之不確定因素，尚難於客觀上可認何種給付較
      為優厚。且解釋意思表示，雖應探求當事人之真意，然原
      告係於申請表上以勾選方式表明選擇意願，其意思表示於
      客觀上並無不明確而需再為解釋或探求之處，是被告審查
      時未向原告詢問確認，而依原告申請項目核付，於法尚無
      不合。
（二）原告雖主張系爭申請書係由其蓋章後，交由華資粧業公司
      人員代為勾選並提出申請，因承辦人員疏失，以致勾選錯
      誤之請領項目，其自得依法撤銷云云，惟查，證人丙○○
      到庭證稱，其為前開公司管理部人資課課員，其於原告老
      年給付申請書上填寫原告離職退保日期，原告未勾選給付
      項目，故由其替原告勾選，依原告給的訊息是希望當月份
      可以領到這筆錢，故其認為原告是要領取一次給付，原告
      並未向其提過要每月領取，僅說要領老年給付，並沒有說
      要領老人年金等語，故本件顯非承辦人故意為反乎原告意
      旨而為申請，是以原告主張其係表示請領年金，而承辦人
      聽成一次給付，已難遽信。且前開申請書係列明各種請領
      項目供申請人選擇，如原告意願明確，自可直接勾選，原
      告捨此不為，逕交公司承辦人員勾選，且又未於勾選時明
      確指示其申請項目，亦未於承辦人勾選後再次確認無誤再
      行送出，顯已欠缺一般人之注意。按意思表示錯誤或傳達
      錯誤，依民法第88條、第89條之規定可得撤銷者，以其錯
      誤情事，非由表意人自己之過失者為限，系爭給付項目勾
      選錯誤情事，經前開調查可認原告於傳達其意思表示時亦
      有過失，故原告主張其得予撤銷錯誤之意思表示，尚難憑
      採。
（三）原告另主張軍公教請領月退休金者，在特定情形下仍可申
      請改為領取一次退休金，則勞工保險自不應為差別待遇云
      云，惟查勞工保險條例第58條第2 項就選擇一次請領老年
      給付，經保險人核付後，不得變更之規定，立法者顯已就
      被保險人之權益與勞工保險給付行政之正確性及安定性預
      為考量，並以被告完成核付前作為選擇權行使之最後限期
      ，以勞工保險業務量龐大，基於效率及法律關係有及早確
      定之必要性以觀，自難認此限制造成差別待遇，故被告依
      原告申請項目並完成核付後，未許原告變更請領老年年金
      ，於法亦無違誤，原告主張被告未依職權更改違法，即難
      憑採。
七、綜上所述，原處分於法洵無違誤，審議審定及訴願決定遞予
    維持，俱無不合。原告訴請如聲明所示，為無理由，應予駁
    回。
八、本件事證已臻明確，兩造其餘攻擊防禦方法及聲明陳述，於
    判決結果無影響，爰不逐一論列，附此敘明。
據上論結，本件原告之訴為無理由，依行政訴訟法第98條第1項
前段，判決如主文。
中    華    民    國    99    年    3     月    11    日
                   臺北高等行政法院第三庭
                             審判長法  官  蕭忠仁
                                   法  官  林玫君
                                   法  官  劉穎怡
上為正本係照原本作成。
如不服本判決，應於送達後20日內，向本院提出上訴狀並表明上
訴理由，如於本判決宣示後送達前提起上訴者，應於判決送達後
20日內補提上訴理由書（須按他造人數附繕本）。
中    華    民    國    99    年    3     月    11    日
                                   書記官  林苑珍


司法院資訊處製作；財團法人民間司法改革基金會備份。
